【裁判字號】    88,訴,1305
【裁判日期】    890107
【裁判案由】    請求移轉登記
【裁判全文】
臺灣板橋地方法院民事判決  八十八年度訴字第一三○五號
    原      告  丙○○○
    訴訟代理人  丁○○
                蘇衍維律師
    被      告  乙○○      住台北縣蘆洲市○○路三六八巷十號七樓
    訴訟代理人  周承武律師
    複代理  人  甲○○      住台北市○○○路○段一二八號六樓
右當事人間請求移轉登記事件，本院判決如左：
    主    文
被告應於原告給付新台幣壹佰參拾貳萬元時，將坐落台北縣蘆洲市○○段第一四七地
號，地目建，面積七點零四七八公畝，應有部分十萬分之三一二、同市○○段第五四
地號，地目建，面積二三點九七六零公畝，應有部分十萬分之三一二之土地及其上建
物，即門牌號碼台北縣蘆洲市○○路三六八巷六號十樓房屋（含同市○○段第一三八
零建號權利範圍全部、同段第一三五四建號權利範圍十萬分之五二九及共同使用部分
同段第一四七五建號權利範圍十萬分之五二九）移轉登記予原告。
訴訟費用由被告負擔。
    事    實
甲、原告方面：
一、聲明：被告應將坐落台北縣蘆洲市○○段第一四七地號，地目建，面積七點○四
    七八公畝，應有部分十萬分之三一二、同市○○段第五四地號，地目建，面積二
    三點九七六○公畝，應有部分十萬分之三一二之土地及其上建物，即門牌號碼台
    北縣蘆洲市○○路三六八巷六號十樓房屋（含同市○○段第一三八○建號權利範
    圍全部、同段第一三五四建號權利範圍十萬分之五二九及共同使用部分同段第一
    四七五建號權利範圍十萬分之五二九）（以下簡稱系爭房地）移轉登記予原告。
二、陳述：
  （一）緣原告於民國（下同）八十八年四月六日將系爭房地（包括地下層編號一八
        八號之汔車停車位及編號一七六號【代書誤寫為一八八號】之機車停車位）
        出賣予被告，買賣價金共新台幣（下同）五百四十萬元，雙方約定於簽約時
        由被告給付價金八十一萬元，俟各項稅單核下三日內給付價金八十一萬元，
        待房屋移轉登記後，銀行貸款核下三日內再給付尾款三百七十八萬元，其中
        部分價金於直接撥予原告貸款銀行清償借款後，其餘價金以現金補足，詎被
        告於原告將系爭房地移轉登記完成後，遲未依約配合辦理銀行貸款給付尾款
        ，並拒絕辦理交屋，經原告以存證信函催告亦置之不理。
  （二）按民法第三百六十七條規定，買受人對於出賣人有交付約定價金及受領標的
        物之義務；今被告依雙方之買賣合約及民法之規定，自應履行給付價金之義
        務，其遲未履行該義務，即有可歸責之事由。又依雙方買賣契約書第十條之
        規定：「本契約簽訂後倘甲方（即被告）不買或不按約定日期付款，經乙方
        （即原告）定期催告仍不給付時，願將既付價款全部由乙方無條件沒收，抵
        作違約金，並解除契約．．．．」，今被告無故拒絕給付尾款予原告，經原
        告委請律師發函請被告於相當期限內給付價金，並經台北縣蘆洲市調解委員
        會調解，惟被告均置之不理，原告即於八十八年六月八日委請律師以台北金
        南郵局第五一八號存證信函解除雙方之買賣契約，依民法第二百五十九條之
        規定，被告負有回復原狀之義務，其自應將系爭房地移轉登記予原告，為此
        訴請判決如聲明所示。
  （三）被告抗辯原告所出賣之汽車及機車停車位非原始之編號，而主張其有不給付
        價金與同時履行抗辯之權利。惟查，系爭房地係原告於八十六年七月十六日
        受讓自訴外人劉素珠，當時汔車車位之編號即已編定為第一八八號，機車車
        位係一七六號，並非原告出賣予被告前所擅自更改，且原告只要確實將汔機
        車車位之建物持分所有權移轉予被告，即已履行契約之義務，至於車位編號
        只是購買車位所有人就車位之編排簽立分管協議書，以俾利所有人固定使用
        車位而已，無關契約義務之違反，因此，被告所抗辯系爭房房地之汔機車位
        編號有更改而拒不履行給付價金之義務，自無理由。況就雙方買賣契約中之
        汔機車位，原告已將同屬建號一四七五號持分十萬分之五二九之所有權移轉
        登記予被告，且汔車車位編號一八八號之停車位證明書，原告亦向被告提出
        ，該車位證明書即含有分管的意思，原告之契約義務均已履行完畢，非如被
        告所稱該車位有瑕疵，且該共同使用部分之建號持分係屬有購買該建號之住
        戶所共有，被告指稱地下停車位屬全體住戶共有自有誤解；至於機車車位之
        編號係一七六號，雖於簽訂買賣契約時因代書誤寫為一八八號而有不同，惟
        並無損於契約之成立及生效。
  （四）原告於被告簽訂買賣契約前，即委託中信房屋公司將所有產權資料供被告查
        閱，被告當時均明知汽機車位之原委，詎被告於原告依約移轉登記後，竟違
        反雙方買賣契約之規定，拒絕給付尾款，並完全無法律上之理由及依據，履
        稱原告嚴重違約，實無誠可言，且八十八年五月七日原告依約完成移轉登記
        及設定扺押權登記後，被告立即於五月九日傳真表示原告嚴重違反契約而要
        求解約，被告此種無故及莫須有之指控，實無任何法律上之依據。
  （五）原、被告雙方於八十八年四月六日簽訂買賣契約後，原告於五月三日即將系
        爭房屋騰空，準備將之交付予被告，足徵原告自始即履行契約上之義務依約
        將系爭房地移轉登記予被告並準備交屋，詎被告竟違反誠信原則拒不交付尾
        款，原告乃於八十八年五月十一日、五月十九日以存證信函通知被告應於五
        月十五日上午十點及五月二十四日上午十一時至中信房屋集賢店辦理銀行貸
        款繳清尾款及交屋，惟被告仍置之不理，由此可知，被告係故意違反契約之
        規定，顯係有可歸責事由，今卻猶執陳詞主張其有民法同時履行抗辯權，殊
        不知，原告合法依法解除系爭合約，並依約沒收其所繳之價金，係法之所允
        許，其上述主張洵屬無據，顯不足採。
  （六）被告所提最高法院八十五年度台上字第二二二○號判決意旨係指契約解除後
        ，雙方所負回復原狀之義務有準用民法第二百六十四條同時履行抗辯之規定
        ，而該條同時行抗辯之規定，係指雙方所互負之債務須契約上之主義務，始
        得為之，若僅係契約上附隨義務，則不得主張同時履行抗辯。被告辯稱原告
        未交付分管契約予被告係屬不完全給付，遂主張同時履行抗辯，自對法律容
        有誤解，蓋所謂分管契約僅係原告之附隨義務，非雙方買賣契約之主義務，
        而本件原告買賣契約之主義務即移轉登記之義務已經履行，被告不得主張未
        為給付分管契約之理由而主張同時履行抗辯，且原告確實有權使用系爭汽車
        、機車車位，故被告之抗辯洵屬無理。
  （七）系爭房地之前手劉素珠向極和建設股份有限公司（下稱極和公司）購買時所
        簽立之承諾書，其中記載「立承諾書人劉素珠．．．法定或增設停車空間位
        置如附略圖．．．」，而位置圖上亦有標示汽車車位一八八號，機車車位一
        七六號之字樣，足徵該承諾書即係分管協議書。此外，劉素珠所簽立之住戶
        管理公約承諾書第十條規定：「本大樓房屋若因買賣而移轉時，新住戶應於
        原住戶之簽章後連署，遵守本約之約定」；第十三條第五款亦規定：「地下
        室停車場應按分配位置停放車輛」，第十七條又規定：「本大樓地下室各層
        除法定及增設之停車位、車道、受電室、梯間、蓄水池、消防器材、機械房
        等應依規定使用外，其餘公共空間歸管理委員會統一管理使用，任一住戶不
        得單獨擅作他用」，因此，地下室停車位之使用係依住戶所簽立之「承諾書
        」、「住戶管理公約承諾書」之規定為之，此即非常清楚表明就地下室之使
        用已有分管協議。又公寓大廈管理條例第二十四條亦規定：「區分所有權之
        繼受人應繼受原區分所有人依本條例或規定所定之一切權利義務」，故住戶
        管理公約承諾書對於住戶之繼受人有拘束力存在。
  （八）訴外人林進銘購買與系爭標的相同地號之建物及車位之建物登記簿謄本，其
        上相同記載擁有樹德段建號一四七五號之共同使用部分，權利範圍十萬分之
        五六五，而同屬購買系爭標的相同地號之建物而未購買車位者之黎懿萱，其
        建物謄本上之共同使用部分（建號：樹德段一七四五號）之記載僅有持分十
        萬分之一七三，減少了十坪左右之面積，足徵原移轉樹德段一四七五號建號
        之持分十萬分之五二九予被告，即已將汽車、機車車位之所有權移轉給被告
        ，被告抗辯僅取得汽機車車位之使用權而非所有權即無理由，更何況，原告
        亦提出有分管協議性質之承諾書予被告，其主張更無可採。
  （九）民法第二百五十九條解除契約雙方回復原狀之規定，係指無法律或契約另有
        規定時，始有該條之適用，今兩造之買賣契約第十條已明定：「．．．若甲
        方（即被告）不買或不按約定日期付款，經乙方（即原告）定期催告仍不給
        付時，原將既付款全部由乙方無條件沒收，抵作違約金，並解除契約．．．
        」，從而雙方已排除民法第二百五十九條互負回復原狀之義務，原告自得依
        約主張沒收被告所給付之價金充作違約金。至於違約金是否過高，係應由被
        告另訴主張，非得以同時履行抗辯為之，今被告既未另訴主張，鈞院自無庸
        審理。
三、證據：提出兩造訂立之不動產買賣契約書影本一件、支票影本四紙、系爭房地之
    土地、房屋所有權狀影本各二件及土地登記謄本影本二件、建物登記謄本影本一
    件、存證信函及回執影本四件、原告與訴外人劉素珠之不動產買賣契約書影本一
    件、博覽家停車位置證明書影本一件、調解委員會通知書影本一件、被告所傳真
    及寄發之存證信函影本一件、系爭房地地下室汔、機車車位照片各一幀、原告將
    系爭房屋騰空之照片三幀、被告拒絕辦交付房屋之照片二幀、博覽家社區管理委
    員會補發一八八車位停車證收據一件、劉素珠所簽立之承諾書影本一件、劉素珠
    所簽立之住戶管理公約承諾書影本一件、建物登記謄本影本二件為證，並聲請訊
    問證人盧永彬、葉銘元。
乙、被告方面：
一、聲明：駁回原告之訴。
二、陳述：
  （一）被告於八十八年四月六日向原告購買系爭房地，被告已給付一百六十二萬元
        ，原告已將房地移轉登記與被告，被告並於八十八年五月七日辦妥臺灣銀行
        貸款二百三十六萬元，被告依約尚應向臺灣銀行取出貸款給付原告。惟查兩
        造買賣契約約定原告將地下一層編號一八八號汔車停車位及編號一八八號機
        車停車位一併出售被告，而依市價地下一層之停車位每個價金一百二十萬元
        ，此高價之車位為契約之重要部分。然查地下一層平面配置圖並無一八八號
        之停車位，原告訂約竟將一八八號停車位出售被告即有瑕疵。另機車車位亦
        非編號一八八號，而一八八號車位為第三人所有，原告竟出售被告，亦有瑕
        疵。
  （二）又地下室為全體區分所有權人所共有，住戶只有停車位之使用權而無所有權
        ，而停車位之使用又有「使用權憑證」或地下停車位分管協議書，乃原告始
        終未能交付此使用證明書，自屬不完全給付。原告雖稱其停車位係向訴外人
        劉素珠所購，其編號即為一八八號，然如劉素珠交付者如為有瑕疵之車位，
        其瑕疵即由原告承受並不因出售與被告而獲補正，被告對此有瑕疵之物自得
        抗辯。
  （三）被告並未違約，於原告未能提出地下室車位使用之分管約定及更正門編號前
        ，自屬不完全給付，其給付並有瑕疵，被告自得主張民法第二百六十四條之
        同時履行抗辯權，拒絕尾款之給付，原告之解約應不生效力。
  （四）原告提出其前手劉素珠購車位證明，其編號為一八八號，惟查：
      １、地下室停車位只有一百六十六個，原告之車位編號為一四四，其上下車位
          編號分別為一四三及一四五，建商極和公司不可能噴上一八八號車位，換
          言之，原告所提劉素珠之車位編號必定不是一八八號，故原告應提出車位
          證明原本，以察其是否變造。
      ２、又劉素珠係於八十五年八月二十三日向極和公司購屋及車位，八十五年十
          二月九日完成登記，然其停車位證明則為八十五年十二月一日，顯然不符
          ，其呈送院之證明即屬可疑。
  （五）原告雖稱其前手劉素珠向極和公司購買房屋之承諾書屬分管協議及劉素珠簽
        立之住戶管理公約承諾書，亦屬分管協議云云。然查：
      １、劉素珠之停車證明，依其文義，並非分管協議，又住戶管理公約第十條、
          第十三條第五款、第十七條之約定，係便於管理委員會就車位、車道、梯
          間、蓄水池等設備之其餘空間統一管理使用，亦非分管協議。
      ２、分管協議係區分所有權人，就應有部分訂立如何使用管理之約定，此項協
          議須區分所有人相互訂立或由管理委員會代表全體所有人訂立，或由建商
          於建物出賣時分別與承購戶訂立，然原告所提出者，均非分管協議，其交
          付之停車位自有瑕疵。
  （六）兩造係透過中信仲介公司集賢店促成買賣，惟迄今被告尚未收到賣方委託書
        中之「買方收執聯」，且買賣之初，原告與中信仲介公司集賢店並未帶被告
        到地下室查看車位，況且地下室車位，編號四、四四迄今未變，何以獨將一
        四四改為一八八，且四、四四及一四四車位價格較低，系爭地下停車位在地
        下一樓部分，一個車位一百二十萬元，而四、四四車位則為一百萬元，原告
        以一百二十萬元出售，即不合理；又原告賣與被告之機車車位為編號一八八
        ，並非誤寫，此乃他人所有，原告實際之車位為一七六號在逃生門口，均影
        響房屋之價格至少十至二十萬元，如原告事先知悉此二車位均有瑕疵，當時
        即必請求減少價金或拒絕買賣，此二車位價值在買賣上屬必要之點，原告隱
        匿不實，致被告誤信而買，又屬瑕疵，自屬非是。
  （七）被告已給付原告買賣價金一百六十二萬元，故如原告主張解除契約回復原狀
        為有理由，依民法第二百五十九條當事人雙方互負回復原狀義務，而被告既
        已提出同時履行之抗辯，亦請鈞院於判決被告給付之同時，原告應返還被告
        一百六十二萬元及其法定利息。
  （八）原告主張沒收被告給付之價金為無理由：
    １、原告於起訴狀「訴之聲明」並未請求沒收被告給付之價金一百六十二萬元。
    ２、原告雖於存證信函表示沒收，然被告既已拒絕，即不生任何效力。
    ３、原告於準備書狀二表示「並依約沒收其繳之價金」，亦非法之所許。
    ４、如認原告沒收被告已付之價金為有理由，則契約所訂之違約金顯然過高，亦
        請鈞院依職權酌減。
三、證據：提出系爭房地地下一層平面圖影本、律師函影本各一件為證。
丙、本院依職權訊問證人劉素珠（已改名為劉子綺）。
      理    由
一、原告起訴主張：原告於八十八年四月六日將系爭房地包括地下層之汔機車停車位
    出賣予被告，買賣價金共五百四十萬元，約定被告於簽約時給付八十一萬元，各
    項稅單核下三日內給付八十一萬元，移轉登記後銀行貸款核下三日內再給付尾款
    三百七十八萬元，詎被告於原告將系爭房地移轉登記完成後，遲未依約配合辦理
    銀行貸款給付尾款，並拒絕辦理交屋，經原告以存證信函催告，並聲請調解，被
    告均置之不理，依買賣契約書第十條：「本契約簽訂後倘甲方（即被告）不買或
    不按約定日期付款，經乙方（即原告）定期催告仍不給付時，願將既付價款全部
    由乙方無條件沒收，抵作違約金，並解除契約．．．．」之約定，原告已於八十
    八年六月八日委請律師以存證信函解除買賣契約，被告自應依民法第二百五十九
    條之回復原狀之規定，將系爭房地移轉登記予原告；又系爭房地係原告於八十六
    年七月十六日受讓自訴外人劉素珠，當時汔車車位之編號即已編定為第一八八號
    ，機車車位之編號為一七六號，雖於簽訂買賣契約時因代書誤寫為機車編號一八
    八號而有不同，惟並無損於契約之成立及生效，被告所抗辯系爭房房地之汔機車
    位編號有更改而拒不履行給付價金之義務，自無理由，況汔機車位原告已將同屬
    建號一四七五號持分十萬分之五二九之所有權移轉登記予被告，汔車車位編號一
    八八號之停車位證明書，亦已向被告提出，該車位證明書即含有分管的意思，非
    如被告所稱該車位有瑕疵；另依前手劉素珠向極和公司購買時所簽立之承諾書所
    載內容及依劉素珠所簽立之住戶管理公約承諾書第十條、第十三條第五款、第十
    七條等規定已清楚表明就地下室停車位之使用有分管協議；再者，民法第二百五
    十九條解除契約雙方回復原狀之規定，係指無法律或契約另有規定時，始有該條
    之適用，惟兩造之買賣契約第十條既已有前揭內容之約定，雙方已排除民法第二
    百五十九條所定互負回復原狀義務之規定，原告自得依約主張沒收被告所給付之
    價金充作違約金，至違約金是否過高，係應由被告另訴主張，非得以同時履行抗
    辯為之，今被告既未另訴主張，自無庸審理等語。
二、被告則以：兩造買賣契約約定原告將地下一層編號一八八號汔、機車停車位一併
    出售被告，依市價地下一層之停車位每個價金一百二十萬元，此高價之車位為契
    約之重要部分，然地下一層平面配置圖並無一八八號之汽車停車位，原告訂約竟
    將一八八號汽車停車位出售被告即有瑕疵，而機車車位亦非編號一八八號，一八
    八號機車車位為第三人所有，原告竟出售被告，亦有瑕疵；又地下室為全體區分
    所有權人所共有，住戶只有停車位之使用權而無所有權，而停車位之使用又有「
    使用權憑證」或地下停車位分管協議書，乃原告始終未能交付此使用證明書，自
    屬不完全給付，原告雖稱其停車位係向訴外人劉素珠所購，其編號即為一八八號
    ，然如劉素珠交付者如為有瑕疵之車位，其瑕疵即由原告承受並不因出售與被告
    而獲補正，被告對此有瑕疵之物自得抗辯，故在原告未能提出地下室車位使用之
    分管約定及更正門編號前，自屬不完全給付，其給付並有瑕疵，被告自得主張民
    法第二百六十四條之同時履行抗辯權，拒絕尾款之給付，原告之解約應不生效力
    ；另原告提出其前手劉素珠購車位證明，其編號為一八八號，惟地下室停車位只
    有一百六十六個，原告之車位編號為一四四，建商極和公司不可能噴上一八八號
    車位，又劉素珠係於八十五年八月二十三日向極和公司購屋及車位，八十五年十
    二月九日完成登記，然其停車位證明則為八十五年十二月一日，顯然不符，其證
    明即屬可疑；此外，原告所稱其前手劉素珠向極和公司購買房屋之承諾書屬分管
    協議及劉素珠簽立之住戶管理公約承諾書，均非屬分管協議；退步言之，縱認原
    告主張解除契約回復原狀為有理由，惟依民法第二百五十九條當事人雙方互負回
    復原狀義務之規定，被告既已提出同時履行之抗辯，亦請鈞院於判決被告給付之
    同時，原告應返還被告一百六十二萬元及其法定利息；又再縱認原告依契約約定
    沒收被告已付之價金為有理由，則契約所訂之違約金顯然過高，法院亦得依職權
    酌減等語，資為抗辯。
三、原告主張被告於八十八年四月六日，向原告購買系爭房地包括地下層汔、機車停
    車位，買賣價金五百四十萬元，被告已給付一百六十二萬元，原告已將系爭房地
    之所有權移轉登記與被告，被告未依約於銀行貸款核下三日內給付尾款三百七十
    八萬元之事實，有其提出兩造訂立之不動產買賣契約書影本一件、支票影本四紙
    、系爭房地之土地、房屋所有權狀影本各二件及土地登記謄本影本二件、建物登
    記謄本影本一件為證，並為被告所不爭執，自堪信原告此部分之主張為真實。
四、又原告主張其將系爭房地所有權移轉登記與被告後，被告未依約給付尾款，並拒
    絕辦理交屋，經原告以存證信函催告，並聲請調解，被告均置之不理，原告乃依
    買賣契約書第十條之約定，委請律師以存證信函解除契約之事實，亦據提出存證
    信函及回執影本四件、調解委員會通知書影本一件為證。被告雖辯稱：系爭房地
    之地下一層平面配置圖並無編號一八八號之汽車停車位，機車車位亦非編號一八
    八號，一八八號機車車位為第三人所有，原告將之出售被告即有瑕疵；又地下室
    為全體區分所有權人所共有，住戶只有停車位之使用權而無所有權，而停車位之
    使用又有「使用權憑證」或地下停車位分管協議書，乃原告始終未能交付此使用
    證明書，自屬不完全給付，原告雖稱其係向前手劉素珠購買時，停車位編號即為
    一八八號，然如劉素珠交付之有瑕疵之車位，應由原告承受，被告並未違約，自
    得主張民法第二百六十四條之同時履行抗辯權，拒絕尾款之給付，原告之解約應
    不生效力；另原告提出其前手劉素珠購車位證明，其編號為一八八號，惟地下室
    停車位只有一百六十六個，原告之車位編號為一四四號，建商極和公司不可能噴
    上一八八號車位，則其證明即屬可疑；此外，原告所稱其前手劉素珠向極和公司
    購買房屋之承諾書及劉素珠簽立之住戶管理公約承諾書，均非屬分管協議云云，
    並提出系爭房地地下一層平面圖影本一件為證。惟查：
  （一）原告於八十六年七月十六日向其前手劉素珠購買系爭房地時，地下一層之汽
        車停車位編號即為一八八號，有原告提出之其與劉素珠之不動產買賣契約書
        影本一件在卷可稽，並經證人即經手原告與劉素珠買賣之聯安房屋仲介公司
        職員盧永彬到庭證述屬實，又兩造於簽訂系爭房地買賣契約時，原告所提出
        之停車位證明書即為編號一八八號，機車停車位部分因無停車位證明書，代
        書誤以為機車車位編號亦為一八八號，故亦於契約書上記載一八八號，亦據
        證人即負責兩造買賣不動產移轉事宜之代書葉銘元到庭證述明確，且有原告
        提出之博覽家停車位置證明書影本、系爭房地地下室汔、機車車位照片各一
        幀在卷可憑，再者，原告之前手劉素珠向建商購買系爭房地時即包含汽機車
        停車位在內，當時汽車停車位編號原為一四四號，因劉素珠認為該號碼不妥
        ，乃請建商將編號改為一八八號，而機車停車位編號為一七六號，復經證人
        劉素珠（現已改名為劉子綺）到庭證述綦詳，可見本件買賣之汽車停車位編
        號確為一八八號，機車停車位原為一七六號，因代書葉銘元於簽約時誤載為
        一八八號甚明，故被告抗辯原告出售系爭房地之地下室汽機停車位編號均非
        一八八號，而認為有瑕疵一節，並非可採。
  （二）按經登記之共有不動產，何人為共有人全以登記簿之記載為準。而各共有人
        按其應有部分，對於共有物之全部，有使用、收益之權；共有物，除契約另
        有訂定外，由共有人共同管理之，民法第八百十八條、第八百二十條第一項
        亦定有明文。而地下室倘登記為共有，苟由各原始住戶向建商購買停車位時
        即已約定各自使用特定停車位，或由共有人全體劃分停車位分別停車使用者
        ，即應視為各共有人間就停車位已訂有共有專用之協議分管契約。本件系爭
        房地之地下室係登記為建物之共同使用部分，原告之權利範圍為十萬分五二
        九，有前揭房屋所有權狀影本、建物登記謄本影本等件可稽，又上開博覽家
        停車位置證明書係劉素珠向建商極和公司購買含地下室停車位之系爭房地時
        由極和公司所出具，劉素珠於購買後使用一八八號停車位並未發生問題，亦
        經證人劉素珠證述明確，另劉素珠向極和公司購買含地下室停車位之系爭房
        地時所出具之承諾書亦載明：「立承諾書人劉素珠向台端承購．．．之地下
        Ｂ１層編號（壹捌捌）法定或增設停車空間位置如附略圖。並承諾日後依政
        府法令規定登記不論坪數多寡絕無異議，恐口說無憑特立本書為證。（每戶
        停車空間含車道面積約一○．五坪，實際面積依地政機關登記為準），亦有
        原告提出劉素珠所簽立之承諾書影本一件在卷可證，足見劉素珠於當初向極
        和公司購買停車位時，即已約定使用該特定之編號一八八號停車位甚明，則
        依照前揭說明，堪認劉素珠與其他共有人間就系爭房地地下室停車位之使用
        已訂有分管契約，上開博覽家停車位置證明書即係所謂之停車位「使用權憑
        證」至明，而被告於本院言詞辯論時對原告提出之上開停車位置證明書之形
        式上真正並不爭執（見本院八十八年十二月二十四日言詞辯論筆錄），由是
        顯見原告於出售系爭房地之停車位予被告時，已提出合於分管約定使用之停
        車位證明，應屬無疑，是被告抗辯原告交付之系爭房地地下室停車位，並無
        「使用權憑證」或分管協議之瑕疵，屬不完全給付，其得行使民法第二百六
        十四條之同時履行抗辯權，拒絕尾款之給付，原告之解約不生效力云云，亦
        難採取。
五、綜上所述，原告給付之停車位並無被告所抗辯之瑕疵。從而，原告於定期催告被
    告給付尾款未獲後，依兩造所簽訂之不動買賣契約書第十條之約定解除契約，並
    依民法第二百五十九條回復原狀之規定請求被告將系爭房地移轉登記予原告，於
    法有據，應予准許。
六、次按約定之違約金額過高者，法院得減至相當之數額，民法第二百五十二條定有
    明文。本件兩造不動產買賣契約書第十條既約定：「本契約簽訂後倘甲方（即被
    告）不買或不按約定日期付款，經乙方（即原告）定期催告仍不給付時，願將既
    付價款全部由乙方無條件沒收，抵作違約金，並解除契約．．．．」，則原告依
    該條約定沒收被告已付之價金一百六十二萬元，固屬有據，惟被告抗辯本件原告
    解除契約及沒收被告已付之價金如有理由，則契約所約定之違約金顯然過高，請
    求本院依職權核減一節，按諸本件約定之違約金額多達一百六十二萬元以觀，被
    告請求本院核減尚非無據。本院依一般客觀事實、社會經濟狀況，並審酌被告之
    抗辯，及原告因被告之不履行契約致回復原狀，使系爭房地未能如期售出所支出
    之仲介費用、土地增值稅賦、準備交屋在外租屋之租金及催告被告履約之費用等
    情，認原告將全數之價金一百六十二萬元抵作違約金，尚嫌過高，核原告因本件
    被告之不履行契約所受之損害額應以三十萬元為適當。又按契約解除雙方互負回
    復原狀之義務，民法第二百五十九條定有明文。此項互負之義務，依同法第二百
    六十一條準用第二百六十四條之規定，於他方未為對待給付前，得拒絕自己之給
    付，此一同時履行抗辯權之援用無需以訴為之，倘當事人一方在訴訟上已為此抗
    辯，法院即應為他方提出對待給付時，應對之為給付之判決（參見最高法院四十
    四年台上字第七○二號判例及同院七十二年度台上字第一三○九號、八十五年度
    台上字第二二二○號判決）。而本件被告於本件訴訟為已為同時履行之抗辯，請
    求本院於判決被告給付之同時，原告應返還已付價金及利息（見答辯二狀所載）
    ，揆諸前揭判例及判決見解，本院自應為對待給付之判決，判令被告應於原告返
    還價金一百三十二萬元時，將系爭房地移轉登記予原告，方屬適法。故原告主張
    依兩造買賣契約第十條之約定，雙方已排除民法第二百五十九條之互負回復原狀
    之規定，其得沒收被告已給付之價金全部充作違約金，而違約金是否過高，應由
    被告另訴主張，非得以同時履行抗辯為之，被告既未另訴主張，自無庸審理云云
    ，自難採取。
七、本件事證已臻明確，兩造其餘攻擊防禦方法及其他未經援用之證據，經本院斟酌
    後，認為均不足以影響本判決之結果，自無庸一一予以論駁，附此敘明。
據上論結，本件原告之訴為有理由，依民事訴訟法第七十八條判決如主文。
中      華      民      國    八十九    年      一      月      七      日
                                    臺灣板橋地方法院民事第三庭
~B法  官  高文淵
右為正本係照原本作成。
如不服本判決應於送達後廿日內向本院提出上訴狀。
中      華      民      國    八十九    年      一      月       七      日
~B法院書記官  李錦輝


司法院資訊處製作；財團法人民間司法改革基金會備份。
